【裁判字號】    97,消債更,57
【裁判日期】    980206
【裁判案由】    更生事件
【裁判全文】
臺灣臺東地方法院民事裁定            97年度消債更字第57號
聲  請  人  甲○○
上列聲請人因消費者債務清理事件聲請更生，本院裁定如下：
    主  文
聲請駁回。
聲請費用由聲請人負擔。
    理  由
一、按債務人與金融機構協商成立者，不得聲請更生或清算，但
    因不可歸責於己之事由，致履行顯有重大困難者，不在此限
    ；本條例施行前，債務人依金融主管機關協調成立之中華民
    國銀行公會會員辦理消費金融案件無擔保債務協商機制與金
    融機構成立之協商，準用前項之規定，消費者債務清理條例
    第151條第5項、第6項分別定有明文；又聲請更生或清算不
    合程式或不備其他要件者，法院應以裁定駁回之。但其情形
    可以補正者，法院應定期間先命補正，同條例第8條亦有明
    文。
二、聲請意旨略以：聲請人前有不能清償債務情事，曾於民國95
    年12月依「中華民國銀行公會會員辦理消費金融案件無擔保
    債務協商機制」（下稱債務協商機制）提出債權人清冊，以
    書面向最大債權金融機構即京城商業銀行股份有限公司（以
    下稱京城銀行）請求共同協商債務清償方案，並成立協商，
    惟因該行提出之還款方案為120期、利率0%，月付新臺幣（
    下同）16,709元，然聲請人只領月退俸平均每月23,852元，
    每月需負擔父親死亡後負債9,200元至98年4月止，並支出本
    身及扶養母親黃碧美費用各9,210元，聲請人收入扣除協商
    款後，實已無法負擔家庭生活開支，故不得已於96年9月毀
    諾，實可認客觀上確有不可歸責於債務人之事由。又聲請人
    無擔保或無優先權之債務總額未逾12,000,000元，復未經法
    院裁定開始清算程序或宣告破產，爰依法聲請更生等語。
三、聲請人主張其所負無擔保或優先權債務總金額未超過12,000
    ,000 元，且於本件更生聲請前，已依債務協商機制與京城
    銀行成立協商，依雙方簽立之協議書，聲請人每月應償還16
    ,709 元等情，有聲請人提出之債權人清冊及京城銀行97年
    11月24日陳報狀及所附之協議書、無擔保債務還款計劃各1
    份在卷可稽，堪信屬實。惟查：
（一）依聲請人提出之郵政存簿儲金簿、臺灣銀行綜合存款存摺
      影本，聲請人96年計有退役俸2筆各143,112元、退撫基金
      2筆各78,588元及年慰問金1筆33,970元，合計收入為477
      ,370 元，每月平均收入為39,781元，而非僅聲請人所陳
      報之每月23,852元。
（二）聲請人雖陳稱其每月需支出扶養母親黃碧美費用9,210元
      ，惟按民法第1114條第1款直系血親相互間所互負之扶養
      義務，仍有同法第1117條第1項：「受扶養權利者，以不
      能維持生活而無謀生能力者為限。」之適用，是直系血親
      尊親屬，如能以自己財產維持生活者，自無受扶養之權利
      ；易言之，直系血親尊親屬受扶養之權利，仍應受不能維
      持生活之限制。查聲請人之母黃碧美名下有3筆不動產，
      公告現值總額為2,268,280元，另有汽車1部，且96年度並
      有收入65,911元等事實，有聲請人提出之財政部臺灣省南
      區國稅局96年度綜合所得稅各類所得資料清單、財產歸屬
      資料清單在卷可證，堪認聲請人之母黃碧美非不能維持生
      活，並無由聲請人加以扶養之必要，聲請人主張扶養母親
      生活費部分，自難採認。
（三）又聲請人主張每月需負擔其父親死亡後負債9,200元，然
      查聲請人之父田中玉於96年7月17日死亡，聲請人則於同
      年8月2日向本院聲明拋棄繼承，並經本院以96年度繼字第
      157號准予備查在案，此有戶籍謄本、本院查詢表各1紙可
      參，是聲請人既無繼承其父債務，其主張代償遺債云云，
      即非可採，自不得將之列計每月必須支出。
（四）至聲請人主張依主計處每人95年度每月最低生活標準計算
      其每月因生活所必需支出之費用9,210元，則尚稱合理，
      堪予認定。
（五）綜上，聲請人平均每月收入為39,781元，扣除每月必要支
      出9,210元，尚有可支配餘額30,571元可供聲請人清償協
      商債務16,709元，惟聲請人卻不再繼續履行，堪認其欠缺
      清償債務之誠意。另聲請人雖主張因其舅舅黃盛華腦出血
      住院，致其另須負擔其舅舅黃盛華醫療費用及外甥、外甥
      女生活費用云云。惟查，聲請人之舅舅、外甥並非其法定
      應盡扶養義務之人，況聲請人自96年9月即未繼續履行債
      務協商，然其舅舅黃盛華係於96年10月20日急診入院治療
      ，此有馬偕紀念醫院臺東分院乙種診斷證明書影本1紙在
      卷可佐，足認聲請人未繼續履行協商，亦與此無關。
四、綜上所述，聲請人並無前揭消費者債務清理條例所定之不可
    歸責於己之事由，致履行顯有重大困難者之情形，其聲請更
    生之要件於法不符，而此欠缺又無法補正，則依上開說明，
    自應駁回其更生之聲請，爰裁定如主文。
中    華    民    國    98    年    2     月    6     日
                   民事庭  法  官  范乃中
如對本裁定抗告應於送達後10日內向本院提出抗告狀，並繳納抗
告費新臺幣1,000元。
以上正本係照原本作成。
中    華    民    國    98    年     2    月     6    日
                           書記官  涂曉蓉


司法院資訊處製作；財團法人民間司法改革基金會備份。
